臺灣高等法院臺中分院刑事判決　　　　　　　　　　九十年度上訴字第二一一○號
　　上　訴　人　臺灣南投地方法院檢察署檢察官
　　被　　　告　戊○○
　　指定辯護人　本院公設辯護人　丙○○
右上訴人因偽造有價證券案件，不服台灣南投地方法院中華民國九十年七月三十日第
一審判決（九十年度訴字第一九五號，起訴案號：台灣南投地方法院檢察署民國九十
年度偵字第一六九四號），提起上訴，本院判決如左：
    主  文
原判決撤銷。
戊○○連續意圖供行使之用，而偽造有價證券，處有期徒刑壹年陸月。
附表編號一、二所示之本票，共同發票人「葉素琴」；附表編號三所示本票，共同發
票人「談麗莉」部分，均沒收。
    事  實
一、戊○○自民國八十二年五月間，向乙○○頂讓巫秋堂所招，自八十二年五月二十
    五日至八十四年五月二十五日，每會一萬元，每月一期，共二十五期之互助會二
    會。嗣戊○○標得第五會即八十二年十月份之會，又標得八十二年十一月份即第
    六會之互助會。巫秋堂於戊○○又標得第六會後，恐戊○○不能如期繳交會款，
    於八十二年十一月二十五日晚，至南投縣埔里鎮○○路戊○○所其經營之攤位要
    求開立本票二紙以為擔保，戊○○即開立如附表編號一、二所示之本票二紙，並
    意圖供行使之用，於上開二紙本票發票人欄偽造其妻葉素琴之簽名，偽造葉素琴
    名義之本票二紙，交付巫秋堂。又戊○○因積欠乙○○借款，累計積欠新台幣（
    下同）四十四萬六千元，曾簽發付款人彰化銀行、面額四十四萬六千元，票號
    CK00000000號，發票日八十三年四月十五日之支票一紙交付乙○○以支付欠款。
    八十三年三月二十八日戊○○至埔里鎮○○路一七八號乙○○住處，又向乙○○
    調借四萬元，並稱連同前欠之四十四萬六千元，願於八十三年四月二十八日返還
    ，乙○○答應，但要求戊○○簽發五十萬元之本票，並要求須由戊○○之女兒同
    列發票人以確保債權。戊○○竟當場於簽發如附表編號三所示之本票一紙，並意
    圖供行使之用，於發票人欄偽造談麗莉之署押，而偽造談麗莉為共同發票人之本
    票一紙，交付乙○○收執。嗣戊○○未如期清償借款、會款，巫秋堂及乙○○之
    夫丁○○因持附表所示之本票向台灣台中地方法院聲請本票准予強制執行裁定，
經葉素琴、談麗莉分別向該院提起確認本票債權不存在之訴（葉素琴部分嗣因法
    院業務移轉由臺灣南投地方法院接續審理），始悉上情。
二、案經台灣南投地方法院檢察署檢察官自動檢舉偵查起訴。
    理  由
一、訊據被告戊○○對於如附表編號一、二所示之二紙本票發票人葉素琴；附表編號
    三所示之本票發票人談麗莉之簽名係其所偽造之事實，坦承不諱（見本院卷第四
    四、五三、六九、七九頁、九三頁），但辯稱：伊沒有欠告訴人乙○○錢，如附
    表編號三所示之五十萬元本票是抵押用的。伊欠乙○○四十四萬六千元，已標會
    還乙○○，房子也遭拍賣清償。伊有頂讓乙○○參加巫秋堂之互助會二會，只標
    到一會，會金交由乙○○作為清償欠款用。尚有一期活會，準備要標來還丁○○
    、乙○○欠款，但乙○○說沒有標到。如附表編號一、二所示之本票，係因乙○
    ○要求要開給會首巫秋堂作擔保用云云。
二、經查，被告原積欠乙○○四十四萬六千元，並簽發付款人彰化銀行、面額四十四
    萬六千元，票號CK00000000號，發票日八十三年四月十五日之支票一紙交付乙○
    ○以支付欠款。於八十三年三月二十八日戊○○至埔里鎮○○路一七八號，向乙
    ○○借四萬元，戊○○因當場簽發如附表編號三所示之本票一紙，交付乙○○收
    執之事實，業據告訴人乙○○指訴甚詳。證人即被告之女談麗莉於台灣台中地方
    法院檢察署八十三年度投偵字第二一六六號案、台灣南投地方法院八十三年度偵
    字第一五一號案偵查中，亦陳稱：伊沒有同意被告以伊名義簽發本票，是被告盜
    開等語（見投偵字第二一六六號卷第五、六頁，偵字第一五一號卷第七頁、第三
    一頁）；且被告亦不否認係為清償舊欠，簽發附表編號三之本票，以為擔保；此
    外並有如附表編號三所示之本票一紙附卷可憑（附本院證物袋）。被告右揭意圖
    供行使之用，偽造如附表編號三所示發票人談麗莉之本票之犯行，事證明確，可
    以認定。
三、又如附表編號一、二所示之本票，係被告頂讓乙○○參加證人巫秋堂所招之互助
    會二會，被告連續標得二會，巫秋堂因於被告第二次得標後當日，在南投縣埔里
    鎮○○路被告所經營之攤位，要求被告簽發本票以為擔保，被告當場簽發交付巫
    秋堂等情，業據證人巫秋堂、賴月俚證述明確（見本院卷第七八、八十頁）。被
    告亦不否認，附表編號一、二所示之本票上發票人葉素琴係其所偽造，作為擔保
    互助會會款用；此外，並有被告所提出之互助會簿影本（見原審卷第三十頁後）
    、如附表編號一、二所示之本票二紙（見本院卷資袋）附卷可憑。被告右揭意圖
    供行使之用，偽造如附表編號一、二發票人葉素琴本票之犯行，亦事證明確，可
    以認定。
四、雖證人巫秋堂於本院調查時證稱：被告係第二、三會得標，第四、五會沒有繳會
    錢等語。巫秋堂且證稱被告於第二次標得後，即要求被告簽發本票，以為擔保（
    見本院卷第七八頁）。而被告則供稱其係第四、五會得標，第五會沒有收到會款
    ，後來乙○○說沒有標到等語（見本院卷第七九頁）。被告頂讓之互助會，究係
    第幾會得標，巫秋堂之證詞與被告之供述不一。查如附表編號一、二所示之本票
    ，其發票日為八十二年十一月二十五日，而巫秋堂所招之互助會，係於八十二年
    五月二十五日起會，有被告所提出之互助會影本可憑（附原審卷第三十頁後）。
    巫秋堂證稱：被告於第二次得標即要被告簽發本票以為擔保，則被告第二次得標
    應係於八十二年十一月二十五日，即第六會（不含會首）。是證人巫秋堂證稱：
    被告係於第二、三會標去，被告供稱係第四、五會得標  尚與事實不符。但被告
    於第幾會得標，係八十二年間之事，距巫秋堂至本院作證時，已相隔八年多，記
    憶難免模糊，是其所為證詞，雖有瑕疵，但不能據此認被告未偽造附表編號一、
    二所示發票人葉素琴名義本票之犯行。又被告辨稱如附表編號一、二所示之本票
    ，係乙○○要求簽發，伊簽發後交予乙○○云云。但被告上開之供述，與乙○○
    及巫秋堂之證詞不一致。本院斟酌被告係頂讓乙○○之互助會後，自行標得，巫
    秋堂、乙○○無故意為不符事實證詞之必要，應認巫秋堂所證稱係其於被告第二
    次標得當日，要求被告簽發，為可採信。因認被告係於第五、六會得標。
五、被告戊○○意圖供行使之用，而偽造談麗莉、葉素琴名義之本票，核犯刑法第二
    百零一條第一項偽造有價證券罪。其偽造署押係偽造有價證券之部分行為，行使
    偽造有價證券之低度行為應為偽造有價證券之高度行為所吸收，均不另論罪。被
    告同時偽造葉素琴為發票人之本票二張，被害法益僅一個，為單純一罪（最高法
    院七十三年台上字第三六二九號判例參照）被告先後二次犯行，時間緊接，犯意
    概括，所犯構成要件相同，顯係基於概括犯意為之，應依連續犯規定論以一罪。
    公訴人雖僅起訴被告如附表編號三所示之偽造有價證券犯行，漏未對被告其餘犯
    行起訴，然因該部分之事實與已起訴部分有連續犯之裁判上一罪關係，為起訴效
    力所及，基於審判不可分原則，本院自得一併加以裁判，併此敘明。查被告自八
    十二年間積欠乙○○借款，業據乙○○於偵訊中陳述甚明，被告所以偽造本票，
    係因無力如期清償舊債，要求緩期清償，並以親人名義同列發票人以為擔保，新
    借款項僅四萬元，情節輕微。且依現社會習慣，一般人收受本票，僅作為債權之
    擔保，其授受通常僅存於債權人與債務人之間，並未流通，不致影響交易秩序。
    本件如對被告科以法定最低度刑有期徒刑三年，有情輕法重之情形，足以引起一
    般人之同情，爰依刑法第五十九條之規定減輕其刑之。原審予以論罪科刑，固非
    無據，但原審就被告偽造附表編號一、二所示發票人葉素琴之本票之地點及行使
    之對象，未傳訊證人巫秋堂訊明，逕採信被告之供詞，認係於南投縣埔里鎮○○
    路一七八號朱麗珍住處偽造，並交付乙○○，認事嫌有未洽。且被告迄今均未與
    證人乙○○達成和解，原審對被告宣告緩刑，亦有不當。檢察官上訴意旨略以被
    告事後逃逸無蹤，指摘原審判決認被告係得同情之人，以刑法第五十九條規定，
    減輕被告之刑不當，雖無理由。但原審判決既有上開瑕疵，自應由本院撤銷，自
    為判決。爰審酌被告犯罪之動機、目的、手段，犯罪時所受之刺激及其品性、生
    活狀況、智識程度、犯罪所生之損害，及犯罪後態度等一情狀，於依刑法第五十
    九條規定減輕其刑後，量處如主文所示之刑。附表所示之本票，關於發票人「葉
    素琴」、「談麗莉」部分，應依刑法第二百零五條規定宣告沒收。
六、據上論結，應依刑事訴訟法第三百六十九條第一項前段、第三百六十四條、第二
    百九十九條第一項前段、刑法第二百零一條第一項、第五十六條、第五十九條、
    第二百零五條、罰金罰鍰提高標準條例第一條前段，判決如主文。
本案經檢察官甲○○到庭執行職務。
中      華      民      國    九十一    年      五      月      一      日
                                   臺灣高等法院臺中分院刑事第九庭
                                         審判長法  官  陳  筱  珮
                                               法  官  康  應  龍
                                               法  官  趙  春  碧
右正本證明與原本無異。
如不服本判決應於收受送達後十日內向本院提出上訴書狀，其未敘述上訴之理由者並
得於提起上訴後十日內向本院補提理由書（均須按他造當事人之人數附繕本）。
                                               書記官  陳  文  琴
中      華      民      國    九十一     年      五       月     三     日
附錄法條：刑法第二百零一條第一項。
意圖供行使之用，而偽造、變造公債票，公司股票或其他有價證券者，處三年以上十
年以下有期徒刑，得併科三千元以下罰金。
                                                                        Ｆ
附表：
┌──┬────────┬─────────┬───────┬─────┐
│編號│發  票  日      │票面金額（新台幣）│到期日        │ 本票號碼 │
├──┼────────┼─────────┼───────┼─────┤
│一  │八二、十一、二五│二十九萬元        │未載          │ 510144   │
├──┼────────┼─────────┼───────┼─────┤
│二  │八二、十一、二五│二十八萬元        │未載          │ 510145   │
├──┼────────┼─────────┼───────┼─────┤
│三  │八三、三、二八  │五十萬元          │八三、四、二八│ TS142120 │
└──┴────────┴─────────┴───────┴─────┘
                                                                      Ｆ
